臺灣高等法院刑事判決　　　　　　　　 96年度上訴字第390號
上　訴　人　臺灣臺北地方法院檢察署檢察官
被　　　告　甲○○
送達代收人　陳佳瑤律師(台北市○○○路○ 段15巷15號4樓)
選任辯護人　陳佳瑤律師
　　　　　　謝宜雯律師
　　　　　　陳筱屏律師
上列上訴人因重利案件，不服臺灣臺北地方法院95年度訴字第
856號，中華民國95年11月29日第一審判決（起訴案號：臺灣臺
北地方法院檢察署95年度偵字第10044號），提起上訴，本院判
決如下：
    主  文
上訴駁回。
    理  由
壹、程序方面：
一、按被告以外之人於審判外之言詞或書面陳述，除法律有規定
    者外，不得作為證據；被告以外之人於偵查中向檢察官所為
    之陳述，除顯有不可信之情況者外，得為證據；被告以外之
    人於檢察事務官、司法警察官或司法警察調查中所為之陳述
    ，與審判中不符時，其先前之陳述具有較可信之特別情況，
    且為證明犯罪事實存否所必要者，得為證據，刑事訴訟法第
    159條第1項、第159條之1第2項、第159條之2分別定有明文
    。
二、本件被告以外之人Emily Bermudo Evangelista下簡稱(Emil
    y)、Pamela Viterbo Coro (下簡稱Pamela)與Rosamarie
    Eduria Cho (下簡稱Rosamarie )三人，於台北市政府警察
    局政風室所作調查筆錄，因政風人員並非司法警察，上開調
    查筆錄之供述，並非司法警察調查中所為之陳述，如與審判
    中不符，亦不得作為證據，自無證據能力。證人Emily、Pam
    ela、Rosamarie於偵查中之證述，依上開規定，則有證據能
    力。
貳、實體方面：
一、公訴意旨略以：被告甲○○係任職臺北市政府警察局中山分
    局戶口組之警員，負責在臺外僑之管理及清查非法在臺居留
    之外國人，因常前往臺北市中山區○○○路○段51號「聖多
    福教堂」查緝非法外籍勞工，因而結識被告Emily；詎被告
    甲○○竟基於乘在臺外籍勞工急迫而貸以金錢之概括犯意，
    連續為下列犯行：(一)先乘被告Emily需款孔急又無從覓得其
    他貸款管道之際，於93年8月8日及同年月15日，先後貸予被
    告Emily款項12萬元，並以被告甲○○之弟李世傑為名義上
    借款人，與被告Emily簽訂貸款合約2份，約在「聖多福教堂
    」交款，被告甲○○並收取顯不相當之月息百分之五；(二)繼
    被告甲○○即與被告Emily共同乘其他外籍勞工急迫貸以金
    錢之概括犯意聯絡，再於93年8月15日、9月4日、同年9月15
    日，乘Pamela及真實姓名不詳之菲律賓勞工Rosamarie（已
    離台）亟需金錢，而由被告甲○○出資，交由被告Emily交
    付現金貸與Pamela與Rosamarie，亦均以被告甲○○之弟李
    世傑名義簽立貸款契約，均收取顯不相當之利息月息百分之
    五，因認被告甲○○及Emily共同涉犯修正前刑法第345條常
    業重利罪嫌（詳如附表所示）。
二、按犯罪事實應依證據認定，無證據不得推定其犯罪事實，又
    不能證明被告犯罪者，應諭知無罪之判決，刑事訴訟法第15
    4 條、第301 條第1 項分別定有明文。又認定犯罪事實所憑
    之證據，雖不以直接證據為限，間接證據亦包括在內，然而
    無論直接證據或間接證據，其為訴訟上之證明，須於通常一
    般之人均不致有所懷疑，而得確信其為真實之程度者，始得
    據為有罪之認定，倘其證明尚未達到此一程度，而有合理之
    懷疑存在而無從使事實審法院得有罪之確信時，即應由法院
    為諭知被告無罪之判決，最高法院著有76年臺上字第4986號
    判例可資參照。
三、訊據被告甲○○固不否認因查緝非法外勞而結識被告Emily
    並先後借款24萬元予被告Emily 等情，惟矢口否認有何重利
    犯行，辯稱：伊於交款時預扣5 ％利息，約定3 個月還款，
    並非重利，伊不認識Rosamarie ，並未借款予Pamela等語。
    。而公訴意旨認被告共犯上開行為，無非以：共犯Emily及
    證人Pamela、李世傑之陳述及借款契約書為其論據。
四、查被告甲○○以其弟李世傑名義，先後於附表所示時間，與
    被告Emily 簽訂借款契約書，借款金額亦如附表所示，但契
    約書上均未載明利息計算方式等情，為被告甲○○所承認（
    見原審卷第49頁），被告Emily亦坦承契約書係由伊簽訂一
    事（見原審卷第12頁反面），輔以證人李世傑證稱：「我哥
    甲○○是有和我提到，他要借錢給別人，要用我的名義借給
    人家，至於是何人要借款，我哥沒有告知我，我哥要借幾人
    我也不知道，至於契約是何人擬的，我不知道」、「我只有
    同意我哥用我的名義借款，我不知事實上是何人交付的，因
    為不是我交付的，利息多少我也不知道」等語（見偵查卷二
    第87頁），復有借款契約書中文版及英文版各5份在卷足憑
    （見偵查卷一第36至50頁），另有被告甲○○之存摺內頁可
    按（見偵查卷二第99頁），堪信為真實。是本件爭點在於：
    (1)如附表所示5筆借款之利息是否均為月息百分之五；(2)附
    表編號3所示放款行為是否由被告甲○○與Emily共同為之；
    (3)附表編號4、5所示借款之實際借款人為何。經查：
(一)按共同被告不利於己之陳述，固得採為其他共同被告犯罪之
    證據，惟此項不利之陳述，須無瑕疵可指，而就其他方面調
    查，又與事實相符，始得採為其他共同被告犯罪事實之認定
    ，最高法院著有46年臺上字第419號判例意旨可參。申言之
    ，具有共犯關係之共同被告，其本於被告之地位所為之自白
    ，固得採為其他共犯之犯罪證據，惟此項自白之證據價值仍
    屬共同被告之自白，依刑事訴訟法第156條第2項規定，仍應
    調查其他必要之證據，以察其是否與事實相符，不得僅憑此
    項自白，作為其他共犯有罪判決之唯一證據，最高法院迭著
    有87年度臺上字第4397號、92年度臺上字第3460號判決要旨
    足考。據共同被告Emily於偵查中證稱：伊於93年8月8日、8
    月15日分別向被告甲○○借款6萬元，利息是一個月百分之5
    ，一個月就要還，但是用三個月的期間來返還，也就是三千
    元，但我於二年內返還，共還了13萬5千元；93年8月15日借
    2萬那筆，是我為Pamela借的，因為被告說並不認識Pamela
    ，所以要我出名擔任借款；93年9月4日、15日共借款10萬元
    ，利息也是一個月百分之5，是為我朋友Rosamarie借的等語
    (參偵一卷第74頁至77頁)。嗣被告Emily於原審審理中改稱
    ：我向KEVIN LEE借12萬元，3個月要還利息是本金的百分之
    5，借據寫每個月月息百分之5，後來是因為被告同情我，才
    三個月收我百分之5利息，剛開始被告說一月就要還云云（
    見原審卷二第50頁），可見被告Emily前後陳述反覆不一，
    實難採認何者為真，自難僅憑被告Emily顯有瑕疵之證言，
    遽認被告甲○○向其收取月息百分之5之重利。
(二)又關於公訴人所指被告貸款予證人Pamela一節，證人Pamela
    於偵查中證稱：我只有向Emily借2萬元，至於她如何拿到款
    項，我並不知道，我於三個月以後以現金還給Emily，利息3
    千元 (偵一卷第70頁至72頁)，不能證明被告有何參與貸款
    予Pamela之行為。Pamela所出具之借據 (偵一卷第57頁)，
    亦係交給Emily收執行，至於被告甲○○於同日亦貸款同金
    額予被告Emily一事，充其量僅能推認被告Emily之資金來源
    係被告甲○○，不能據以認定係被告甲○○借貸予Pamela。
    此外，又查無其他積極證據足證被告甲○○就被告Emily貸
    款予證人Pamela並收取重利一事，有何犯意聯絡及行為分擔
    ，自難逕認被告甲○○以重利罪之共同正犯罪嫌相繩。
(三)再查附表編號4、5所示借款是否由被告甲○○、Emily共同
    貸放予「Rosamarie」並收取月息5％乙節，共同被告Emily
    固稱：係伊幫「Rosamarie」向被告甲○○借款云云，惟此
    僅有被告Emily一人之陳述，且被告Emily稱不知該人之真實
    姓名或年籍資料而無從提供，致本案無從傳喚該人到庭訊問
    。訊據名字相近之證人Cho Rosemarie Eduria於偵訊及原審
    均一致證稱：從未向被告借款，亦不認識其他相似名字之菲
    律賓籍勞工等情明確（見偵查卷一第30至31頁、第73至74頁
    、原審卷二第225頁），實無從查證被告Emily所稱「Rosama
    rie」之真實性。況觀諸卷附93年9月4日、93年9月15 日之
    借款契約書，均係被告Emily以自己名義所簽訂，未見有何
    「Rosamarie」之署名。從而，該2筆借款是否另由「Rosama
    rie」透過被告Emily向被告甲○○借款，除被告Emily之供
    述外，實無其他證據足以補強。且依被告之存摺影本所示 (
    偵二卷第99頁至103頁)，其附表編號1、2貸放給Emily部分
    ，均有預扣利息3千元，貸放附表編號4、5部分，則分別提
    領6萬元、4萬元足額，並未預扣利息，顯與貸放予Emily之
    情形不同，不能證明此部分係被告透過Emily貸予Rosamarie
    。上訴意旨雖認Emily係外籍勞工，收入微薄，況於逃逸期
    間，並無收入，豈有能力獨力借錢予他人，是必然有期他資
    金來源，惟被告否認有借予Emily24萬元，且依Emily於偵查
    中之供述，其尚有仲介Sheriln Lacania Liao將資金貸放予
    外勞之情事，有借款文件14紙可參 (偵一卷第127頁至140頁
    ) ，自不得以此理由，資以為不利於被告之認定。
(五)又刑法第344條重利罪成立之要件，除須乘他人急迫、輕率
    或無經驗，貸以金錢或其他物品外，尚須取得與原本顯不相
    當之重利，始足當之，而所謂取得與原本顯不相當之重利，
    係指就原本利率、時期核算及參酌當地之經濟狀況，較之一
    般債務之利息，顯有特殊之超額者而言。又民法第205條係
    規定：約定利率，超過週年百分之二十者，債權人對於超過
    部分之利息，無請求權。僅係賦予債務人得拒絕給付之權利
    ，債務人自願給付，並不違法。則基於刑法謙抑思想，尚不
    得以約定利率超過週年百分之20 ，即認係取得與原本顯不
    相當之利息。且本件依借款契約書所載，係約定「借貸期限
    為一個月，利率以法定利率為準」，而借貸期限與利率高低
    具相關性，借貸期間較長者，利率衡從寬約定，此由銀行辦
    理房屋貸款利率均較一般借貸為低可知。本件係約定借貸一
    個月，利息依法定利率即百分之5，與地下錢莊之利率動輒
    月息2、3分相較，相去甚遠。且借貸期間約定為一個月，月
    息百分之5，因借款人延不還款，至有拖欠，拖欠期間利息
    本無約定，如有計息，性質上亦為違約利息或違約金，自不
    得憑約定月息，據以計算週年利率，而認利率過高。
(六)至被告Emily曾提供逃逸外勞資料予被告甲○○，被告甲○
    ○曾於93年10月12日、95年3月17日上網查詢被告Emily之居
    留資料、於93年12月間前往馬尼拉旅遊時接受被告Emily家
    人及友人接待等情，為被告二人所不爭（見偵查卷一第11頁
    、第78、122頁），且有公務電話紀錄、逃逸外勞年籍資料
    、照片、外勞居留資料查詢、個別查詢及列印詳細資料、警
    察機關網際網路服務日誌紀錄表等件在卷可憑（見偵查卷一
    第103至105頁、第66至67頁、第125至126頁、原審卷第14至
    36 頁、第53至55頁），固堪認定為事實，惟凡此或可質疑
    被告甲○○何以未依法查緝逃逸之被告Emily、何以前往馬
    尼拉接受被告Emily家人招待等節，但與本件被告甲○○、
    Emily是否共犯重利犯行，實無直接關聯性，自不得僅憑上
    述事實而逕予認定被告甲○○、Emily共犯重利罪責，附此
    說明。
(七)綜上，被告就附表編號1、2貸放予Emily部分，利息約定究
    係月息百分之5 或三個月百分之5 不明。就附表編號3貸款
    予Pamela部分、及附表編號4、5所示放款Rosamarie部分，
    形式上係由Emily放貸，被告甲○○與Emily是否共同放貸，
    亦乏積極證據足資佐證。且月息百分之5是否與原本顯不相
    當，亦有疑問，公訴人之舉證，不能使本院達於被告有罪之
    確信。從而，自難逕以刑法重利罪相繩。
五、原審本於上開相同之認定，而諭知被告甲○○無罪之判決，
    核其認事用法，尚無違誤。公訴人上訴，仍執陳詞，請求撤
    銷改判，核無理由，上訴應予駁回。
據上論斷，應依刑事訴訟法第368條，判決如主文。
本案經檢察官姜貴昌到庭執行職務。
中　　華　　民　　國　　96　　年　　4　　月　　4 　　日
　　　　　　　　　刑事第九庭    審判長法　官  劉景星
　　　　　　　　　　　　　　　　　    法　官  官有明
　　　　　　　 　 　　　　　　　　　　法　官  陳世宗
以上正本證明與原本無異。
不得上訴。
                                      書記官  丁淑蘭
中　　華　　民　　國　　96　　年　　4 　　月　　10　　日
附表（被告甲○○無罪部分及被告Emily 不另為無罪諭知部分）
┌──┬──────┬─────┬───────┬─────┬────┐
│編號│  借款日期  │實際借款人│  實際貸與人  │ 借貸金額 │  利息  │
│    │            │          │              │（新臺幣）│        │
├──┼──────┼─────┼───────┼─────┼────┤
│ １ │93年8 月8 日│Emily     │甲○○        │6萬元     │月息5％ │
├──┼──────┼─────┼───────┼─────┼────┤
│ ２ │93年8 月15日│Emily     │甲○○        │6萬元     │月息5％ │
├──┼──────┼─────┼───────┼─────┼────┤
│ ３ │93年8 月15日│Pamela    │甲○○、Emily │2萬元     │月息5％ │
├──┼──────┼─────┼───────┼─────┼────┤
│ ４ │93年9 月4 日│Rosamarie │甲○○、Emily │6萬元     │月息5％ │
├──┼──────┼─────┼───────┼─────┼────┤
│ ５ │93年9 月15日│Rosamarie │甲○○、Emily │4萬元     │月息5％ │
└──┴──────┴─────┴───────┴─────┴────┘
